【裁判字號】    97,台上,5050
【裁判日期】    971009
【裁判案由】    貪污等罪
【裁判全文】
最高法院刑事判決            九十七年度台上字第五０五０號
上  訴  人  台灣高等法院高雄分院檢察署檢察官
被      告  甲○○
            乙○○
            丙○○
上 列二 人
共      同
選任辯護人  薛西全律師
被      告  丁○○
選任辯護人  蘇榮達律師
            蘇俊誠律師
上列上訴人因被告等貪污等罪案件，不服台灣高等法院高雄分院
中華民國九十七年五月二十九日第二審更審判決（九十六年度重
上更(三)字第六二號，起訴案號：台灣高雄地方法院檢察署八十六
年度偵字第八三二０、八三二一、八四０六、九０四四、九四九
八、一一七三０、一四九九七、二二五七四、九六一一號），提
起上訴，本院判決如下：
    主  文
原判決關於甲○○、丁○○部分撤銷，發回台灣高等法院高雄分
院。
其他上訴駁回。
    理  由
一發回部分：
本件原判決以：公訴意旨略以：(一)、被告甲○○為高雄縣政府建
設局（下稱建設局）土木課技士，負責高雄縣鳳山市、仁武鄉、
林園鄉、大寮鄉、大樹鄉、鳥松鄉等地區國中、小學學校工程及
公共工程之委託設計監造或審核工程設計圖及預算書、驗收工程
等業務，係依據法令從事公務之人員，其有繪製設計圖，書寫預
算書之專業與經驗，經常私下為建築師繪圖，王瑞吉、黃舉元均
為建築師。緣高雄縣政府所轄國中小學工程款新台幣（下同）五
百萬元以下之工程均由各學校負責發包作業及委託設計，而工程
設計圖及預算書之審核歸高雄縣政府教育局負責，教育局因人力
不足，多會簽請建設局協助審核，甲○○對於轄區內之工程負責
審核設計圖及預算書，審核設計圖及預算書為其所監督之事務。
其因職務關係認識負責工程標案之各國中、小學校長，乃向校長
介紹、推薦其所熟識之建築師王瑞吉，負責標案之校長因無此方
面之專長，乃依甲○○之推薦，與王瑞吉訂約而將學校工程委託
王瑞吉設計監造，王瑞吉遂將校方委託其設計監造中，關於繪圖
、編列預算書之部分交由甲○○繪圖及編列預算，而以王瑞吉建
築師事務所之名義，送件至高雄縣政府，甲○○於行為時明知公
務員不得假借權力，以圖本身或他人之不法利益，竟與王瑞吉共
同連續為圖牟高雄縣政府核發之工程設計監造費利益之概括犯意
，自民國七十九年間起至八十五年間某不詳時日止，對如原判決
附表三其所負責審核設計圖及預算書之工程，如係王瑞吉交由其
繪圖、編列預算書之工程時，對於王瑞吉建築師事務所所提出，
而實由自己繪製之繪圖與預算書未加以迴避，仍自行審核通過，
王瑞吉向高雄縣政府領取工程設計監造費後，再將其中七成之設
計監造費交付甲○○。甲○○、王瑞吉（王瑞吉部分業經另案判
決免刑確定）共同以此方法共圖得設計監造費不法利益，計一千
五百二十萬五千三百三十三元；又甲○○於八十五年十一、十二
月間，亦與建築師黃舉元共同基於圖利甲○○之概括犯意，由甲
○○向各發包工程之學校校長引薦將工程設計監造委託黃舉元，
待黃舉元取得原判決附表四所示十一件工程設計監造之委託並簽
訂合約書後，並未實際從事工程設計及編列預算書，而交由甲○
○逕行繪製設計圖及編列預算書，並約定工程設計監造費中七成
之設計費歸甲○○所有，甲○○因此對於主管或監督之事務圖自
己不法之利益。嗣因黃舉元尚未領取設計監造費用即東窗事發，
致未給付甲○○應得之七成設計監造費，因認甲○○涉有貪污治
罪條例第六條第四款之對於主管或監督事務圖利罪嫌。(二)、被告
丁○○係高雄縣八卦國民小學（下稱八卦國小）總務主任，負責
該校新建工程發包、驗收等業務，為依據法令從事公務之人員。
該校自七十九年起至八十四年間辦理遷校工程，大小工程計有二
十八件，均由該校自行辦理招標、比價等發包作業，丁○○明知
工程之招標、比價應公開辦理，竟基於牟取不法利益之概括犯意
，在未招標、比價前即指定李國川承包，其中二百萬元以上大型
工程由李國川以其唐川營造有限公司分借用瑞城公司、國軒營造
有限公司、恒富營造有限公司之牌照進行承包工程，二百萬元以
下工程則以其唐川土木包工業，配合取具二家營造廠商進行形式
上三家比價而承包。李國川以上開不實方式承包八卦國小所有二
十八件遷校工程，得標金額與底價亦極為接近，共領取工程款一
億零一百零六萬五千四百元，李國川承包上開二十八件工程中，
分別於八十一年三月八日、八十一年六月二十七日、八十一年十
月二十日、八十一年十一月十七日、八十一年十一月二十九日交
付賄賂各十萬元、十二萬元、三十萬元、三十萬元、二十萬元與
丁○○收受，丁○○均明知上開款項為其違背職務之對價，仍連
續收受之，因認丁○○涉有貪污治罪條例第四條第一項第五款之
違背職務收受賄賂罪嫌等語。經審理結果，認不能證明丁○○犯
罪，因而撤銷第一審關於丁○○部分之判決，改判諭知丁○○無
罪；甲○○部分，則以九十年十一月七日修正公布之貪污治罪條
例，甲○○之行為已廢止其刑罰，因而撤銷第一審關於甲○○部
分之判決，改判諭知甲○○「免刑」，固均非無見。
惟查：(一)、貪污治罪條例第六條第一項第四款、第五款之公務員
違法圖利犯行，係指明知違反執行職務時所應遵守之法令，或濫
用其裁量權，致影響裁量決定之公平性與正確性，以圖取自己或
其他私人之不法利益，因而獲得利益，破壞國民對公務員廉潔及
公正執行職務之信賴之違法行為。本件王瑞吉受學校之委託繪製
工程設計圖及編列預算書後，再委由甲○○繪製工程設計圖及編
列預算書部分，其中由甲○○負責審核部分，是否涉上述圖利罪
，應視其審核有無違法，將不應通過部分予以審查通過，並進而
獲得其個人及王瑞吉之私人不法利益為斷。原判決於理由欄，
三部分，先則說明甲○○獲取設計監造費之七成，顯然已高於一
般行情，已屬不法利益。甲○○就其負審核責任部分，並未實際
監督審核，所為係犯行為時貪污治罪條例第六條第一項第四款之
公務員對於監督之事務直接圖利罪；就非其審核部分，則係犯同
條第一項第五款之對於非主管事務，利用職權機會或身分圖利罪
及同條第二項之未遂罪。然原判決理由欄、四部分，又僅以九
十年十一月七日修正公布之貪污治罪條例第六條第一項第四、五
款之圖利罪，已不罰未遂犯，既遂犯則須有違背法令之情事，方
足以成罪，而甲○○為王瑞吉、黃舉元繪製設計圖、編列預算書
收取費用，並無禁止之法律、命令，即遽認法律已廢止其刑罰，
而認應為「免訴」之判決。而就甲○○審核其繪製之設計圖及編
列之預算書時，有無違法將不應通過部分予以審查通過，並未予
審認說明，已有未當。又原判決理由欄、三所認甲○○「未實
際監督審核」（見原判決第二十頁第十一行），是否指未依規定
予以審核即予通過？如是，是否已屬違背法律應為而未為？原判
決未予剖析明白，亦有未合。(二)、原判決理由欄、三說明甲○
○獲取設計監造費之七成，顯然高於一般行情，不屬於契約之合
理代價，而屬不法利益。然王瑞吉於法務部調查局高雄縣調查站
（下稱高雄縣調查站）詢問時證稱：設計監造費在五百萬元以下
工程是工程款之百分之三點八等語（見偵字第八四０六號卷第十
一頁），故該費用並非甲○○所得增減；王瑞吉領得合法之設計
監造費後，願支付多少設計費予甲○○，依契約自由原則，並無
過高與否、是否屬不法利益之問題，則原判決以支付七成設計費
過高為由，認屬不法利益，是否無誤，亦非無疑。(三)、犯罪後之
法律已廢止其刑罰者，應諭知免訴之判決，刑事訴訟法第三百零
二條第四款定有明文。原判決既認甲○○行為後，法律已廢止其
刑罰，竟於主文欄諭知「甲○○免刑」，亦有疏誤。(四)、原判決
以李國川先後於八十一年三月八日、八十一年六月二十七日、八
十一年十月二十日、八十一年十一月十七日、八十一年十一月二
十九日各給付丁○○現金十萬元、十二萬元、三十萬元、三十萬
元、三十萬元，係屬李國川代丁○○之妻陸錢櫻枝販賣健康床之
價款，已據陸錢櫻枝、李國川及向李國川購買健康床之翁煌默、
曹正騰、李清達、李文忠等人證述屬實為由，認丁○○並無公訴
意旨所指對於違背職務之行為，收受賄賂犯行。然李國川於高雄
縣調查站依查扣之帳冊及記事簿供稱：上述五筆款項，均係給付
丁○○學校工程款之回扣，另八十一年二月一日付丁○○之四十
五萬元，係向丁○○購買一套健康床組之價款「中興街重雄十三
萬元」，係丁○○代收建屋裝修之款項，「縣三十萬元」係伊贊
助丁○○任職縣體育會理事長之贊助款，八十一年十二月十七日
「重雄二十萬元」，係學校工程款之回扣，或係向陸錢櫻枝借貸
而償還之款項已不記得等語（見偵字第八三二一號卷第一九七頁
），足見除最後一筆外，其餘之支出原因，李國川均能明確說明
，原判決僅以李國川為上開供述時間為八十六年六月三十日，距
支出時間已近五年，即遽認其所述支出原因是否正確，並非無疑
，而認其供述不足採，已嫌率斷。又李國川於偵查中先則改稱：
「（為何給丁○○錢？）我以前與他合作健康床，他向我借的。
」，嗣又改稱：「那是與他太太作健康床認識後，向他買房屋的
價金。」（見偵字第八三二一號卷第二四九、二五五頁），非但
前後所述歧異，復與丁○○、陸錢櫻枝所辯係李國川代售健康床
之價款等情不符，若確係李國川代售健康床之價款，何以李國川
未予證實？另向李國川買健康床之證人翁煌默等人係證稱：買健
康床之價金係給付李國川等語，並未證述李國川有代陸錢櫻枝出
售健康床之事，則其等之證言，並不足以證明丁○○所辯屬實。
究竟實情為何？如何證明陸錢櫻枝有銷售並請李國川代售健康床
之事實？原審未進一步詳查釐清，即遽行判決，自有調查未盡之
違法。檢察官上訴意旨指摘原判決上開甲○○、丁○○部分違背
法令，尚非全無理由，應認仍有發回更審之原因。
二上訴駁回部分：
按刑事訴訟法第三百七十七條規定，上訴於第三審法院，非以判
決違背法令為理由，不得為之。是提起第三審上訴，應以原判決
違背法令為理由，係屬法定要件。如果上訴理由書狀並未依據卷
內訴訟資料，具體指摘原判決不適用何種法則或如何適用不當，
或所指摘原判決違法情事，顯與法律規定得為第三審上訴理由之
違法情形，不相適合時，均應認其上訴為違背法律上之程式，予
以駁回。本件檢察官對被告乙○○、丙○○部分之上訴意旨略稱
：(一)、被告乙○○係高雄縣登發國民小學校長，負責該校新建工
程發包、驗收等業務，為依據法令從事公務之人員，李國川係唐
川土木包工業負責人，林梅為唐川土木包工業之會計人員。緣自
八十一年起至八十三年間止，高雄縣政府編列預算，並經由台灣
省政府補助而設立高雄縣登發國民小學，該校新建工程多項均由
時任該校校長之乙○○負責，李國川多次借用大名營造工程有限
公司、瑞成工程有限公司、明正營造有限公司等之牌照，參與該
校各項新建工程之投價或比價而得標。李國川於承包工程後，為
答謝乙○○未刻意刁難，並與之建立關係，以期日後能再有承攬
該校工程之機會，或於日後他校工程承辦人向乙○○探詢相關工
程事宜時，乙○○能對外稱讚李國川之施工，使李國川增加承包
工程之機會，李國川竟於不詳時、地與乙○○達成交付賄賂給乙
○○收受之犯意，對於乙○○職務上之行為餽贈金錢，乃分別於
八十二年十一月十日及八十三年二月七日，將現金一百萬元及一
百五十萬元，囑由林梅攜往高雄縣鳳山市○○街二六四巷十四號
乙○○住處，由事先已得乙○○告知，知悉上情而與乙○○有共
同收受賄賂犯意聯絡之乙○○之妻子即被告丙○○收受等情，業
據李國川於偵查中陳述甚詳，核與林梅於高雄縣調查站調查時供
述情節大致相符，丙○○對於上情於高雄縣調查站調查時亦是認
不諱，事證明確，乙○○及丙○○共同違法收賄之犯行，堪以認
定。(二)、原審勘驗高雄縣調查站訊問丙○○之錄影帶結果，雖發
現調查員有提及伍澤元被收押、另案被告照實講，檢察官對其免
保飭回，如否認犯罪，即被羈押，其小孩就哭出來等語。然此無
非曉諭之技巧，茲調查員既非告訴丙○○：「你如果承認，則不
會被收押，如果你否認，則將被收押，你的小孩會哭泣傷心。」
，即難謂調查員之詢問方式已達詐騙或脅迫之程度。況貪污犯罪
為智慧型且隱密性高之犯罪，蒐證尤其不易，則衡諸公共利益之
維護，自不得因高雄縣調查站對丙○○製作之筆錄未附有錄影帶
，或不待律師到場即行詢問及上述曉諭方式等細微瑕疵，即認高
雄縣調查站就丙○○製作之筆錄無證據能力。再者，就一般基層
公務人員而言，二百五十萬元之數額極為龐大，絕對超出私人餽
贈之範圍，就商人而言，如係合法之交易，亦必使用支票較為方
便，而無使用現金，以免留下被追查之線索之必要，且公務員收
受賄賂之刑度極重，此為公眾周知之事實，丙○○如非事先已得
乙○○之同意，當無貿然收下上述鉅款之理，是原判決以丙○○
否認有將上述款項交付乙○○，即認乙○○與丙○○無共同收受
賄賂之犯行，其判斷自有違經驗法則與論理法則。再者，上述款
項之授受，係發生於上述學校工程之開標以迄完工期間，而二百
五十萬元又係極大之數目，李國川交付該款之目的絕非一般僅為
討取對方好感之小額餽贈而已，而應係與乙○○負責該校新建工
程之發包與驗收等職務有關，自屬貪污治罪條例所規範之禁止公
務員收受之「賄賂」，是乙○○、丙○○所為，縱不成立貪污治
罪條例第四條第一項第五款之違背職務收賄罪，亦應成立同條例
第五條第一項第三款之對於職務上之行為收賄罪。原判決以並無
確切證據足證乙○○有違背職務之行為，亦無證據足以證明其有
收賄之情事，即變更公訴人起訴法條，改判丙○○侵占罪，並諭
知乙○○無罪，自有判決適用法則不當之違法等語。
惟查證據之取捨、證據證明力之判斷，以及事實有無之認定，屬
事實審法院之職權，苟其取捨判斷與認定，並不違背論理法則及
經驗法則，即不容任意指為違法，而執為適法之第三審上訴理由
。本件原審認定被告丙○○有原判決所載之侵占犯行，丙○○收
受李國川囑林梅轉交之二百五十萬元後，並未告知及轉交乙○○
，而予侵占，故乙○○、丙○○二人未共犯公務員違背職務收賄
罪，係以：(一)、李國川有囑林梅先後二次，各攜一百萬元及一百
五十萬元至乙○○住處，欲交乙○○，因乙○○不在，乃交予丙
○○等情，已據丙○○於原審及林梅、李國川分別於原審法院上
訴審及更(二)審審理時，供認屬實，並有林梅之記事簿可資佐證。
(二)、丙○○雖辯稱：事後已將二百五十萬元退還李國川云云，李
國川於原審法院更(二)審審理時亦附和丙○○之說詞，謂錢已退還
，其中一百萬元已另行捐出云云。然二人所述還錢地點不一致，
且李國川所稱之捐款時間在八十一年間，在丙○○收款時間之前
，時間上亦不合，故二人所稱錢已退還云云，不足採信。(三)、
原審法院更(一)審當庭勘驗丙○○在高雄縣調查站應詢時之錄影帶
，丙○○應詢時，調查員確曾先後對其告以：「我現在要跟你說
昨天送一件三個，其中一個照實講，檢察官說免保就可以回去，
另一個資料已經很明顯了，他硬說沒有，三個小孩在門口，要送
去燕巢的時候，就哭出來了，我在那邊要安慰也不是：你看伍澤
元還不是一樣，他太太作證，他被押的時候，他太太還在家裡，
最後他太太還是被起訴，他的太太有可能瞭解他，也有可能要幫
助他，法律不可能無情到小孩帳戶裡有錢就認定他為共犯」、「
妳要照實講出來，交代清楚，沒事就不必交保，馬上就可以回去
，否則你就要暫時失去自由」等語，又舉伍澤元的案例說明，丙
○○才說「我都交給我先生」等語，迄於二時十三分許，有調查
員進入偵訊室告訴丙○○：妳有委任沈律師，沈律師打電話來說
五點才到，丙○○均拒絕回答，至二時二十四分時，調查員說已
經二點半了，丙○○始說：我沒有收到那些，怎麼會寫一百五十
萬元；四時四分丙○○均未回答，四時二十一分調查員說：妳一
直耗在這邊，你是否有隱情，丙○○未答，四時二十三分丙○○
始說：「我跟你說好了，我拿去投資，我先生不知道」，足見丙
○○係在上開暗示性脅迫訊問之方式下，始供稱其曾收受林梅交
付現金，並將其中一百萬元轉交給乙○○等語，且於丙○○保持
緘默，等待所選任辯護人，拒絕陳述時，仍一再催促廖女回答，
侵害其緘默權之行使無訛，是丙○○上開不利於乙○○之證述，
顯非具任意性，不具證據能力，自不得援為認定乙○○收受賄款
之證據。何況丙○○先則稱二百五十萬元均交給乙○○，嗣又稱
一百五十萬元未交給乙○○，先後所述亦不一致，亦有瑕疵。(四)
、李國川雖證稱：有交待林梅拿錢給乙○○，林梅亦證稱曾至乙
○○住處送錢，惟其明確證稱錢交給丙○○，未見到乙○○等語
。是其等所證，均不能證明丙○○有將二百五十萬元交給乙○○
。而乙○○自始否認有收受該款，自不能以夫妻關係密切，而推
論乙○○有收受賄款。(五)、並無證據證明乙○○有指示下屬不要
依規定進行函知三家以上廠商前來進行比價，以免除其他廠商有
機會與李國川進行競價，或在公開比價之過程中，有任何枉法而
偏袒李國川之違法行為，故尚難認乙○○有違背公開比價之程序
之違背職務可言。李國川得標工程金額雖極近底價，然查無任何
證據足證乙○○、丙○○有知悉底價且洩漏底價給李國川知悉之
情形；亦無證據可認有何工程驗收不實或監工日報表登載不實，
乙○○知悉而加以包庇之違法情事。綜上事證，並無證據足以證
明乙○○確有收受上述賄賂之犯行，乙○○、丙○○二人自不成
立共同收受賄賂罪。丙○○收受後侵占二百五十萬元之行為，僅
成立刑法第三百三十五條第一項之侵占罪，起訴之收受賄賂法條
應予變更。因而撤銷第一審關於乙○○、丙○○部分之判決，改
判諭知乙○○無罪；並論丙○○侵占罪，復以其二次侵占犯行，
犯意各別，應分論併罰，於法定刑內各量處有期徒刑壹年貳月，
依中華民國九十六年罪犯減刑條例減其宣告刑二分之一，各為有
期徒刑柒月，定應執行刑壹年。已詳其論斷之理由，所為論述
均有卷存證據資料可資覆按。上訴意旨雖指摘原判決此部分違背
法令，惟查證人李國川、林梅二人之證言，僅能證明丙○○有收
下系爭一百萬元及一百五十萬元，不能推論丙○○有將錢轉交乙
○○；丙○○於高雄縣調查站不利乙○○之供述，係在調查員以
暗示脅迫詢問之方式下所為，不具任意性，並無證據能力，原判
決均已說明其論斷之理由。上訴意旨仍以上述三人之供詞，足以
證明乙○○、丙○○有共同違法收賄之犯行云云，指摘原判決之
論述為違法，自非合法之上訴理由。至於其他上訴意旨均係就原
審依憑證據所為採證認事職權之合法行使，依憑己見，任意指摘
為違法，殊與法律規定得為第三審上訴理由之違法情形不相適合
。衡以前開說明，此部分之上訴為違背法律上之程式，應予駁回
。
據上論結，應依刑事訴訟法第三百九十七條、第四百零一條、第
三百九十五條前段，判決如主文。
中    華    民    國  九十七  年    十    月    九    日
                      最高法院刑事第五庭
                          審判長法官  陳  正  庸
                                法官  賴  忠  星
                                法官  林  秀  夫
                                法官  宋      祺
                                法官  陳  祐  治
      本件正本證明與原本無異
                                      書  記  官
中    華    民    國  九十七  年    十    月   二十   日
                                                   ｍ


司法院資訊處製作；財團法人民間司法改革基金會備份。
